【裁判字號】    98,救,70
【裁判日期】    980904
【裁判案由】    訴訟救助
【裁判全文】
臺北高等行政法院裁定
                                        98年度救字第70號
聲  請  人  甲○○
上列聲請人因與相對人法務部間其他請求事件，聲請訴訟救助，
本院裁定如下：
    主  文
聲請駁回。
聲請訴訟費用由聲請人負擔。
    理  由
一、按「當事人無資力支出訴訟費用者，行政法院應依聲請，以
    裁定准予訴訟救助。但顯無勝訴之望者，不在此限。」行政
    訴訟法第101 條定有明文。按「第三級以上之受刑人，得聽
    收音機及留聲機。」、「受刑人不服監獄處分之申訴事件，
    依左列規定處理之：一、受刑人不服監獄之處分，應於處分
    後十日內個別以言詞或書面提出申訴，其以言詞申訴者，由
    監獄主管人員將申訴事實詳記於申訴簿，以文書申訴者，應
    敘明姓名、罪名、刑期、原處分事實及日期，不服處分之理
    由、簽名、蓋章或按指印，並記明申訴之年月日。二、匿名
    申訴不予受理。三、原處分監監獄典獄長對於受刑人之申訴
    認有理由者，應撤銷原處分，另為適當之處理。認為無理由
    者，應即轉報監督機關。四、監督機關對於受刑人之申訴認
    為有理由者，得命停止、撤銷或變更原處分，無理由者應告
    知之。五、視察人員接受申訴事件，得為必要之調查，並應
    將調查結果報告監督機關處理。調查時除視察人員認為必要
    者外，監獄人員不得在場。六、監獄對於申訴之受刑人，不
    得歧視或藉故予以懲罰。七、監督機關對於受刑人申訴事件
    有最後之決定。受刑人不服其他機關處分之申訴事件，轉送
    有關機關處理。關於受刑人申訴之有關規定，應張貼於受刑
    人監禁處所，並於受刑人入監時告知之。」行刑累進處遇條
    例第48條及監獄行刑法施行細則第5條分別有明文規定。
二、本件聲請人聲請略以：行刑累進處遇條例第48條規定三級以
    上始能持用收音機，自69年12月1 日立法施行至今已近30年
    ，未曾修法，限縮在監者自由收聽賞心悅耳節目或新聞，不
    符憲法第11條規定，求為判決確認被告不准聽收音機處分無
    效，或判決確認本件為公益確認之訴。而本件並非顯無勝訴
    之望，聲請人因刑案羈押，在外之房貸因無法繳息，房屋已
    遭基隆民事執行處拍賣中，97年自小客汽車一部價值已無；
    又聲請人父母雙亡無子嗣，妻離異中，無其他共同生活親屬
    ，且聲請人於96年10月25日羈押至今無得營生之條件，個人
    為殘障者有精神疾病，係無工作能力之人，此附有鈞院98年
    救字第28號及臺灣臺北地方法院98年救字第06號裁定准予訴
    訟救助可證非假等語。
三、按行刑累進處遇條例係依適用於依監獄行刑法第20條受累進
    處遇者，而監獄行刑法則係依檢察官之指揮書執行徒刑或拘
    役之規定，是以有關行刑累進處遇之事項，如有不服，其救
    濟程序，應依刑事訴訟法或監獄行刑法相關規定處理，非屬
    行政訴訟救濟之範圍，行政法院對其並無審判權。查本件聲
    請人就相對人否准其在監所收聽收音機為爭執，並非行政訴
    訟法上第2 條所稱之公法上爭議，尚非屬行政法院審判權權
    限，聲請人依行政訴訟法第6 條規定對之提起確認訴訟，為
    不合法。
四、聲請人又主張本件是公益訴訟云云，惟「按人民為維護公益
    ，就無關自己權利或法律上利益之事項，對於行政機關之違
    法行為，得提起行政訴訟，但以法律有特別規定者為限。行
    政訴訟法第9 條定有明文。又對於訴之賦予實體的裁判，必
    須訴之內容，有利用國家裁判制度解決之實效性或真正利益
    與必要性始可，亦即須就自己權利或法律上利益有直接關係
    之事項，始得提起行政訴訟，僅於情況較為特殊之公法爭議
    事件，為維護公益，而法律有特別規定者，始容許與自己權
    利或法律上利益無直接關係之人民，得就行政機關之違法行
    為提起行政訴訟。如法律並無相關之特別規定，逕行提起行
    政訴訟，即屬起訴不備要件，應依行政訴訟法第107 條第1
    項第10款之規定裁定駁回原告之訴。」最高行政法院93年度
    裁字第1669號裁定可資參照。經查，本件聲請人所提行政訴
    訟，法律並無特別規定，且聲請人係就與其自身權利與法律
    利益有關之事項提起行政訴訟，而非單純就行政機關之違法
    行為提起訴訟，顯不具備行政訴訟法第9 條規定提起之公益
    訴訟要件，依前揭說明，其起訴應依行政訴訟法第107 條第
    1 項第10款之規定裁定駁回之。
五、綜上，聲請人就相對人否准其在監所收聽收音機提起確認訴
    訟，非屬行政訴訟救濟之範圍，行政法院對其並無審判權，
    且與公益無關，故聲請人起訴所主張之事實，於法律上顯無
    勝訴之望，核與聲請訴訟救助之要件不合，自難准許。
六、依行政訴訟法第104條、民事訴訟法第95條、第78條，裁定
    如主文。
中    華    民    國    98    年    9     月     4    日
                      臺北高等行政法院第三庭
                                審判長法  官  楊莉莉
                                      法  官  陳心弘
                                      法  官  林惠瑜
上為正本係照原本作成。
如不服本裁定，應於送達後10日內向本院提出抗告狀（須按他造
人數附繕本）。
中    華    民    國    98    年    9     月     4    日
                                      書記官  劉道文


司法院資訊處製作；財團法人民間司法改革基金會備份。
